【裁判字號】    98,訴,881
【裁判日期】    990205
【裁判案由】    返還所有物
【裁判全文】
臺灣彰化地方法院民事判決  98年度訴字第881號
原      告  中大欣股份有限公司
法定代理人  甲○○
訴訟代理人  賴淑惠律師
複 代理 人  乙○○
被      告  國立彰化生活美學館（原名國立彰化社會教育館）
法定代理人  丙○○
訴訟代理人  李淑女律師
上列當事人間請求返還所有物事件，本院於民國99年1月20日言
詞辯論終結，茲判決如下：
    主      文
原告之訴及假執行之聲請均駁回。
訴訟費用新台幣壹萬肆仟柒佰捌拾柒元由原告負擔。
    事實及理由
一、原告主張：
  (一)被告原名國立彰化社會教育館，於民國97年3月改隸行政院
    文化建設委員會，並更名為國立彰化生活美學館。
  (二)訴外人皇廷營造股份有限公司（下稱皇廷公司）因承攬被告
    遷建新館工程（原工程名稱：國立彰化社會教育館遷建新館
    工程，下稱系爭工程），而向原告採購磁磚，並簽定材料買
    賣合約書（下稱系爭買賣契約）。因系爭買賣契約屬於附條
    件買賣，依動產擔保交易法規定，皇廷公司未付清貨款前，
    原告仍擁有磁磚所有權。由於皇廷公司迄未付清貨款，且票
    據均遭退票，是原告仍保有磁磚所有權。
  (三)原告已將上開情事以臺中法院郵局第969號存證信函通知被
    告，被告承辦人員亦以電話覆稱將負磁磚之保管責任，並表
    明待原告與皇廷公司就磁磚訴訟判決確定後，再配合原告取
    回。
  (四)原告嗣後對於皇廷公司提起給付票款等訴訟，請求皇廷公司
    返還如附表所示置於系爭工地之未施作磁磚（下稱系爭磁磚
    ），業經臺灣臺中地方法院97年度中訴字第7號民事判決，
    判決原告勝訴確定（下稱前案或前案確定判決）。原告即以
    台中英才郵局第2065號存證信函通知被告辦理取回，惟被告
    則以彰化南瑤郵局第88號存證信函，表明否認原告權利並拒
    絕交還系爭磁磚。
  (五)原告與皇廷公司就系爭磁磚之買賣屬於附條件買賣，有出貨
    單為證，皇廷公司亦同意該出貨單內容，並依該出貨單內容
    給付貨款票據，足證該出貨單約定內容確為系爭買賣契約之
    一部。被告以該出貨單僅係原告片面記載，未獲皇廷公司合
    意變更契約本文等語置辯，未為任何舉證證明，僅屬主觀片
    面臆測之詞，不足採信。
  (六)皇廷公司於前案審理時未到庭否認原告請求，則原告於前案
    無論基於動產擔保交易法第28條取回權或民法第767條所有
    物返還請求權，均係本於所有權之權能，屬物權請求，依最
    高法院61年台再字第186號判例要旨，前案確定判決效力具
    有對世效。被告既由皇廷公司直接繼受系爭磁磚，則前案確
    定判決既判力應及於被告。縱被告非判決既判力效力所及，
    惟皇廷公司既不得再爭執系爭磁磚所有權歸屬，被告不可能
    大於其前手權利而得再行抗辯。是被告抗辯原告與皇廷公司
    間就系爭磁磚買賣關係，非附條件買賣等語，顯不足採。
  (七)被告雖提出其與皇廷公司所簽系爭工程契約，惟未指明係基
    於何約定而受讓系爭磁磚所有權，亦未舉證證明其與皇廷公
    司就系爭磁磚已完成交易行為，難認被告即為系爭磁磚之受
    讓人。
  (八)系爭工程契約屬於連工帶料性質，即工作物全部材料均由皇
    廷公司供給，實屬工作物供給契約，完成後該工作物所有權
    仍須依買賣關係移轉所有權予被告而繼受取得。惟系爭工程
    尚未完工，皇廷公司亦未將系爭磁磚所有權轉讓被告，更無
    交付占有等事實。系爭磁磚置於皇廷公司所管理施作系爭工
    地內，自於皇廷公司停工離開後，被告進駐系爭工地，再加
    以無權占有，參照最高法院71年度台上字第4685號民事判決
    可知，被告非動產擔保交易法第5條規定之善意第三人，亦
    非民法第801條、第948條規定之善意受讓人。
  (九)原告起訴請求被告返還標的係指未施作之系爭磁磚，不含已
    貼附施作部分。原告因於前案審理時即97年5月23日至系爭
    工地清點系爭磁磚，嗣於本件審理時即98年12月2日再度至
    系爭工地清點，系爭磁磚仍置於系爭工地內。被告辯稱系爭
    磁磚已完全施作貼附等語，並非實在。
  (十)系爭工程現由訴外人義和營造工程股份有限公司（下稱義和
    公司）承作，系爭磁磚經被告點交予義和公司。
  (十一)兩造於98年12月25日會同建築師事務所人員、義和公司工地
    主任及彰化縣警察局八卦山派出所警員，至工地現場清點系
    爭未施工磁磚，其中如附表編號1品名磁磚數量為1,371才，
    附表編號2品名磁磚數量為19,657才，均超出原告起訴請求
    返還數量，業經兩造及會同清點人員簽名確認，是被告所辯
    均非可採。
  (十二)附條件買賣之法律行為非違法行為，動產擔保交易法之法定
    要式行為係指同法第5條規定應以書面訂立契約，至於書面
    契約內容，基於私法自治及契約自由原則，當事人應有自由
    處分決定權利。又同法第27條規定附條件買賣契約應載明事
    項，僅屬訓示規定或相對必要記載事項，非絕對必要記載事
    項，此觀96年7月11日修正前該條項第9款之規定自明（原告
    與皇廷公司間之買賣關係成立為95年5月）。是本件附條件
    買賣僅需以書面訂立契約，即符合法定要件，至於欠缺應記
    載事項者，僅未生該特定事項約定效力，並非附條件買賣之
    法律行為無效。
  (十三)原告與皇廷公司間就系爭磁磚之附條件買賣已用合約規範文
    件之出貨單為書面補充約定載明：「本交易為附條件買賣，
    依動產擔保交易法第三章之規定買方未付清貨款或票據未兌
    現前賣方擁有所有權買方無條件同意賣方得隨時不經任何法
    律程序取回商品或代物清償。」等語，可知出賣人保有所有
    權即買受人僅得占有使用，付清貨款或票據兌現為買受人取
    得標的物所有權之條件，賣方得不經任何法律程序取回商品
    或代物清償，為買受人不履行契約時出賣人行使物權及債權
    之方法等涵義，殊無須依法條形式一字不漏記載之必要。
  (十四)依系爭工程契約第12條第1項、第2項約定，可知系爭工程之
    材料與施工機具均由皇廷公司自備提供並負責保管，被告與
    皇廷公司間就工程材料、施工機具並無移轉所有權之交易行
    為，亦無交付占有工程材料、機具設備予被告之事實。至於
    未得同意不得擅自運離，僅係為確保工程進行順利所為限制
    ，非指工程材料、施工機具進入現場後，該所有權或占有之
    事實即移轉予被告。
  (十五)原告早於97年3月25日以郵局存證信函通知被告系爭買賣契
    約屬於附條件買賣，並主張取回權利，被告已知悉系爭磁磚
    為附條件買賣等事實，殊無於事後終止其與皇廷公司之系爭
    工程契約，片面自行中途結算，未經與皇廷公司意思表示合
    致及移轉交付之物權行為，即得自行取得系爭磁磚所有權之
    理。況所謂中途結算係在知悉原告與皇廷公司間就系爭磁磚
    為附條件買賣事實之後，亦非善意之第三人。
  (十七)系爭磁磚確屬原告所有，卻遭被告無權占有，爰依民法第76
    7條（第1項前段）規定，請求被告應將系爭磁磚返還（交付
    ）原告，如不能返還（交付）時，應依附表所示價格計算以
    現金給付，並陳明願供擔保，請准宣告假執行等語。
二、被告辯稱：
  (一)原告與皇廷公司間所簽系爭買賣契約，未經登記，除不得對
    抗善意之被告外，其上亦未記載任何附條件買賣之文字，亦
    未依動產擔保交易法第27條規定記載應載事項，更未約定附
    條件買賣等相關事項。
  (二)原告僅憑其單方片面記載之出貨單作為附條件買賣依據，即
    屬無效，該出貨單僅係原告出貨證明，難認為雙方合意書面
    契約，自與動產擔保交易法第5條所規定，應以書面訂立契
    約之法定方式不符。
  (三)系爭買賣契約第5條約定，僅係約定請款辦法，即約定原告
    於請款計價時，需檢附出貨單等文件資料，顯係課以原告請
    款時之一定義務，絕無因原告片面於出貨單上記載文字而變
    更契約內容。縱具合意變更契約，亦應由原告負舉證責任。
  (四)依動產擔保交易法第27條規定應記載事項，如未經記載，該
    附條件買賣約定乃自始、當然、確定不生效力。基此，原告
    既已交付系爭磁磚予皇廷公司，其所有權即已發生變動，原
    告並非系爭磁磚所有權人。
  (五)動產擔保交易法第5條規定善意第三人之判斷時點，應以第
    三人交易時是否知悉為基準，即第三人於交易時不知為附條
    件買賣時即屬善意。被告與皇廷公司係於94年10月14日簽定
    系爭工程契約，原告與皇廷公司則係於95年5月間始簽定系
    爭買賣契約，縱認屬於有效之附條件買賣契約，惟被告與皇
    廷公司簽約時，無從得知日後皇廷公司會與他人簽訂附條件
    買賣契約，是被告即屬善意第三人，原告自不得以該附條件
    買賣契約對抗被告，被告更得依民法第801條及第948條等規
    定，主張善意取得系爭磁磚所有權。原告主張被告非善意第
    三人，自無足採。
  (六)系爭磁磚於96年10月、11月間出貨予皇廷公司，皇廷公司業
    已施作並粘貼於系爭工程不動產上，依民法第811條規定，
    系爭磁磚既已附合於被告所有不動產上，自應由被告取得所
    有權，縱有部分未施作，則因原告交付皇廷公司，皇廷公司
    再交付被告占有，被告因占有連鎖之故，自屬於有權占有，
    而非無權占有。是原告主張其為系爭磁磚所有權人，自無足
    採。
  (七)民事訴訟法第401條第1項規定所謂既判力主觀範圍，必以訴
    訟繫屬後為當事人之繼受人，及為當事人或其繼受人占有請
    求標的物者，始足當之。惟系爭磁磚於96年12月前均已送置
    系爭工地，早為被告所占有，是被告前案確定判決既判力效
    力所及之人，原告主張顯有違誤，縱認被告為前案確定判決
    既判力所及，則原告起訴之訴訟標的物為確定判決效力所及
    ，本件依法即應依民事訴訟法第249條第1項第7款規定裁定
    駁回原告之訴。
  (八)前案確定判決係經原告一造辯論所為判決，就系爭買賣契約
    屬於附條件買賣性質，未說明任何理由，顯有判決不備理由
    之當然違背法令。
  (九)皇廷公司承攬系爭工程，並簽定系爭工程契約，其性質屬於
    承攬契約，被告於工作物完成時當然取得所有權，無須移轉
    所有權。此與工作物供給契約重在工作物財產權之移轉不同
    ，不得僅憑工作物全部材料由皇廷公司供給，即認屬工作物
    供給契約。況且，原告於起訴時先主張承攬契約，嗣後改稱
    工作物供給契約，前後矛盾，顯不足採。
  (十)皇廷公司於96年12月爆發財務危機，業經被告多次發函催告
    ，均拒不進場施工，被告始於97年5月19日發函解除系爭工
    程契約，嗣經臺灣省建築師公會辦理中途結算，進行結算程
    序，就已完成工作物及堆置堪使用之建材（包括系爭磁磚）
    ，被告均已取得所有權。
  (十一)從而，原告已非系爭磁磚所有權人，被告亦非無權占有，原
    告請求返還，即無依據。爰請求駁回原告之訴及其假執行之
    聲請，並陳明如受不利之判決，願供擔保請准宣告免為假執
    行等語。
三、兩造不爭執事項：
  (一)原告（當時代表人王振榮）與皇廷公司於95年5月間簽定系
    爭買賣契約，由皇廷公司（代表人吳義昌）向原告購買磁磚
    （含未施作之系爭磁磚），總價金2,375,625元。系爭買賣
    契約本文未具記載附條件買賣條款，原告出貨單列印「本交
    易為附條件買賣，依動產擔保交易法第三章之規定買方未付
    清貨款或票據未兌現前賣方擁有所有權買方並無條件同意賣
    方隨時不經任何法律程序取回商品或代物清償」等內容。
  (二)皇廷公司與被告於94年10月14日簽定系爭工程契約，由皇廷
    公司向被告承攬系爭工程（工程名稱：國立社會教育館遷建
    新館工程，97年3月間更名為國立彰化生活美學館）。皇廷
    公司嗣於96年12月爆發財務危機，拒絕進場施工。經被告於
    97年5月19日發函解除系爭工程契約，復經臺灣省建築師公
    會辦理中途結算，結算標的為已完成工作物及堆置堪使用之
    建材（包括系爭磁磚）。
  (三)原告因皇廷公司負欠磁磚買賣價金未獲清償等事由，起訴追
    討，嗣經前案（案號：臺灣臺中地方法院97年度中訴字第7
    號）一造辯論判決，判令皇廷公司應給付原告981,605元，
    並應返還（交付）原告如附表所示系爭磁磚，如不能返還（
    交付）時，應依附表所示價格計算以現金給付之，已告確定
    。
  (四)兩造於98年12月25日會同蔡博偉建築師事務所人員黃皇猛、
    義和公司工地人員羅志學及彰化縣警察局八卦山派出所員警
    曾盟富等人，至工地現場清點系爭磁磚，其中如附表編號1
    品名磁磚數量為1,371才，附表編號2品名磁磚數量為19,657
    才（包裝紙箱標示尺寸有些許誤差）。
四、兩造爭執事項：
  (一)系爭買賣契約之性質？究屬於附條件買賣契約？或僅屬一般
    買賣契約？
  (二)被告是否受前案確定判決既判力之拘束？
  (三)原告請求被告返還系爭磁磚，及如不能返還時應折算現金給
    付，有無依據？
五、按「動產擔保交易，應以書面訂立契約。」、「附條件買賣
    契約應載明下列事項：一契約當事人之姓名或名稱、住居所
    或營業所所在地。二買賣標的物之名稱、數量及價格，如有
    特別編號標識或說明者，其記載。三出賣人保有標的物所有
    權，買受人得占有使用之記載。四買賣標的物價款之支付方
    法。五買受人取得標的物所有權之條件。六買受人不履行契
    約時，出賣人行使物權及債權之方法。七如有保險者，其受
    益人應為出賣人之記載。八訂立契約年、月、日。」，動產
    擔保交易法第5條第1項前段、第27條分別定有明文。次按附
    條件買賣依動產擔保交易法第5條規定，應以書面訂立契約
    ，此為法定之方式，未具備法定方式者，依民法第73條規定
    ，即屬無效，不發生擔保交易之效力（最高法院85年度台上
    字第2457號判決要旨參照）。據此，可知附條件買賣除依同
    法第5條規定，應以書面訂立契約外，並須依同法第27條規
    定，於契約中載明應記載事項，其中除第7款（96年7月11日
    修法前為同條第7款、第8款、第9款）未記載時，另有法律
    規定可資適用，屬相對記載事項外，其餘各款均屬絕對應記
    載事項，為法定方式，如未記載，依民法第73條規定，則該
    附條件買賣約定乃自始、當然、確定的不生效力，即不發生
    動產擔保交易法所規定之效力，僅具一般買賣之效力。經查
    ：系爭買賣契約第1條為工程名稱約定，第2條為工程地點（
    履行地）約定，第3條為工程項目（買賣標的物）約定，第4
    條為工程總價（買賣價金）約定，第5條為請款辦法約定，
    第6條為交貨期限及逾期責任約定，第7條為材料變更約定，
    第8條為材料卸貨約定，第9條為交貨配合約定，第10條為維
    持交通約定，第11條為預防危險約定，第12條為材料（更換
    ）約定，第13條為作業標準約定，第14條為合約時效約定，
    第15條係承攬附件（工程估價單、施工規範）約定，第16條
    係補充說明約定，核無任何約定內容與動產擔保交易法第27
    條規定應記載事項相符，且未據記載引用出貨單為系爭買賣
    契約附件，更無從推認確具有附條件買賣契約之文義，此情
    俱有系爭買賣契約影本附卷可稽，依上規定及說明，原告主
    張系爭買賣契約屬於附條件買賣性質，故其仍保有系爭磁磚
    所有權云云，於法無據，洵難採認。次查：依原告所提出貨
    單影本顯示，該等出貨單均屬同一格式預先列印之定型化表
    單，核其內容則為出貨品名、規格、批號數量及單價等出貨
    明細。是以，皇廷公司人員署名簽收之真意，依一般交易慣
    例，至多僅能表示收訖該等出貨單所載貨品而已，非謂皇廷
    公司同意備註附條件買賣約款，以作為系爭買賣契約內容之
    一部。此由系爭買賣契約第16條補充說明第5項「其餘未明
    列之處，依工程慣例雙方另定協議辦理」約定，如欲將系爭
    買賣契約更改為附條件買賣契約性質者，必須由原告與皇廷
    公司代表人或經其授權之人另定協議為之，而非草率地由原
    告單方於出貨單上便宜記載附條件買賣約款，或僅憑皇廷公
    司任一職員署名簽收，即可替代。基此，原告主張以該等出
    貨單上載明附條件買賣約款，復經皇廷公司職員署名各節，
    據以主張系爭買賣契約確屬附條件買賣契約性質云云，亦無
    依據，自難採認。
六、按「確定判決，除當事人外，對於訴訟繫屬後為當事人之繼
    受人者，及為當事人或其繼受人占有請求之標的物者，亦有
    效力。」，民事訴訟法第401條第1項定有明文。次按本條項
    所定之繼受人，無論一般繼受人或特定繼受人，均以訴訟繫
    屬後始為當事人之繼受人者為限；若早在訴訟繫屬以前，即
    為當事人之繼受人，應由該繼受人自為當事人參與訴訟，以
    解決雙方之私權糾紛，要無適用本條項規定之餘地（最高法
    院29年抗字第125號判例要旨參照）。經查：依據前案確定
    判決附表一記載內容，可知原告自96年10月19日起至同年12
    月13日止，陸續將系爭磁磚送至系爭工地，再佐以原告並不
    爭執皇廷公司於96年12月爆發財務危機並拒絕進場施工乙節
    ，則被告至遲至96年12月間即占有系爭磁磚，依上規定及判
    例要旨，原告主張被告應受前案確定判決既判力所拘束云云
    ，於法無據，故難採認。至於原告所援引最高法院61年台再
    字第186號判例，其判例要旨僅在闡述民事訴訟法第401條第
    1項所謂繼受人之要件或意義而已，非謂符合該條項繼受人
    規定之要件者，即可置同條項「訴訟繫屬後」規定於不顧。
    是以，原告所引前揭判例，亦難據為原告有利認定之依據。
七、按「當事人主張有利於己之事實者，就其事實有舉證之責任
    。」，民事訴訟法第277條前段定有明文。次按「民事訴訟
    如係由原告主張權利者，應先由原告負舉證之責，若原告先
    不能舉證，以證實自己主張之事實為真實，則被告就其抗辯
    事實即令不能舉證，或其所舉證據尚有疵累，亦應駁回原告
    之請求。」、「對於現在占有人告爭所有權者，應由告爭人
    提出確實憑證，以證明其主張之真實，如果告爭人不能為切
    當之證明，則現在占有人自無須提出何等反證，仍應維持現
    狀歸其管業，而駁回告爭人之訴。」（最高法院17年上字第
    917號、18年上字第672號判例要旨參照）。經查：原告既主
    張系爭磁磚為其所有，卻遭被告無權占有，依上規定及判例
    要旨，原告就系爭磁磚為其所有及遭被告無權占有等利己事
    實，應負舉證責任。惟原告始終無法舉證證明其主張為真實
    ，則被告自無須提出何等反證，縱被告就其抗辯縱有疵累，
    自應駁回原告之請求，並應維持系爭磁磚現狀歸被告管業。
八、綜上所述，原告依據民法第767條（第1項前段）規定，即本
    於所有人物上請求權之法律關係，請求被告應將如附表所示
    系爭磁磚返還（交付）原告，如不能返還（交）時應依附表
    所示價格計算以現金給付，為無理由，應予駁回。
九、原告之訴既經駁回，則其假執行之聲請失所附麗，應併予駁
    回。
十、本件事證已臻明確，兩造其餘攻擊防禦方法及舉證，經審酌
    後於判決之結果並無影響，爰不再贅詞論列。
十一、訴訟費用負擔之依據：民事訴訟法第78條。
中    華    民    國    99    年     2     月    5    日
                民事第一庭      法  官  陳正禧
以上正本係照原本作成。
如對本判決不服，得於判決送達後20日內向本院提出上訴狀。（
須附繕本）
中    華    民    國    99    年     2     月    6    日
                                書記官  莊素美
 ┌────────────────────────────────────────────────┐
 │附表                                                                                            │
 ├──┬────────────┬───────┬───────┬───────┬────────┤
 │編號│品名                    │尺寸（cm）    │現存數量（才）│單價（每才元）│複價（元）      │
 ├──┼────────────┼───────┼───────┼───────┼────────┤
 │1   │Cotto牌灰階純色倒圓角石 │4.7×4.7×0.5 │1,210         │65            │78,650          │
 │    │英透心馬賽克磚CT4762    │              │              │              │                │
 ├──┼────────────┼───────┼───────┼───────┼────────┤
 │2   │Cotto牌灰階純色倒圓角石 │10×10×0.5   │19,103        │65            │1,241,695       │
 │    │英透心馬賽克磚CT1002    │              │              │              │                │
 └──┴────────────┴───────┴───────┴───────┴────────┘

司法院資訊處製作；財團法人民間司法改革基金會備份。
